【裁判字號】    95,上訴,419
【裁判日期】    950524
【裁判案由】    偽造文書
【裁判全文】
臺灣高等法院刑事判決                 95年度上訴字第419號
上  訴  人
即  被  告  甲○○
            乙○○
共      同
選任辯護人  林明輝律師
上列上訴人因偽造文書案件，不服臺灣板橋地方法院94年度訴字
第1801號，中華民國94年11月16日第一審判決（起訴案號：臺灣
板橋地方法院檢察署94年度偵字第1041號），提起上訴，本院判
決如下：
    主  文
原判決撤銷。
甲○○共同連續行使偽造私文書，足以生損害於他人，處有期徒
刑貳月，如易科罰金，以佰元折算壹日。緩刑貳年。
乙○○共同連續行使偽造私文書，足以生損害於他人，累犯，處
有期徒刑參月，如易科罰金，以佰元折算壹日。
    理    由
一、甲○○有賭博前科（不構成累犯），乙○○有詐欺前科，前
    於民國（下同）90年間，因偽造文書案，經臺灣板橋地方法
    院判處有期徒刑三月，如易科罰金，以三百元折算一日，並
    91年12月27日易科罰金執行完畢。詎甲○○、乙○○均仍不
    知戒慎，其二人與丙○○係兄妹關係（甲○○原名鄭美玉，
    後經出養改名為林美玉，再改名為甲○○），因丙○○前於
    92年3月28日在台北縣鶯歌鎮三民橋上遭機車騎士撞傷，致
    行動不便，為便於肇事者以匯款方式償還賠償金額，丙○○
    遂於92年7月8日與甲○○同至中國農民銀行三峽分行開立帳
    號00000000000號之活期儲蓄存款帳戶後，即將
    前開帳戶存摺、印鑑交予甲○○保管，嗣肇事者於同年月21
    日將車禍理賠金計新台幣（下同）75萬元匯入丙○○前開帳
    戶後，甲○○、乙○○竟未告知丙○○上情，且明知丙○○
    並未同意提領前開帳戶內金額，竟與鄭月霞（另經臺灣板橋
    地方法院檢察署檢察官為緩起訴處分）利用為丙○○保管前
    開銀行帳戶存摺、印鑑章之機會，共同基於行使偽造私文書
    之概括犯意聯絡，於如附表一所示之時間，二次至中國農民
    銀行三峽分行，未經丙○○之授權及同意，推由甲○○以盜
    蓋丙○○所交付前開印鑑於取款憑條之方式，先後偽造如附
    表一所示金額之二張取款憑條後，持向不知情之銀行人員而
    行使之，致使該銀行經辦人員誤為真正存戶提領存款，分別
    交付40萬元、5萬元共計45萬元與甲○○，足生損害於丙○○於該銀行內之存款及中國農民銀行三峽分行對於存款管理
    之正確性（親屬間詐欺部分業據告訴人撤回告訴），甲○○
    領得45萬元後，再將所領取金額中之15萬元交付乙○○，10
    萬元交付鄭月霞。
二、乙○○又承前行使偽造私文書之概括犯意，先後於如附表二
    所示之時間，至中國農民銀行三峽分行，未經丙○○之授權
    及同意，以盜蓋丙○○之印鑑於取款憑條，並填寫金額之方
    式，偽造如附表二所示丙○○名義之取款憑條私文書後，持
    以交付不知情之銀行人員而行使之，致使該銀行之經辦人誤
    以為係真正存戶領款陷於錯誤，分別交付如附表二所示之金
    額共計24萬元與乙○○，足以生損害於丙○○於該銀行內之
    存款及中國農民銀行三峽分行對於存款管理之正確性。嗣經
    丙○○前往中國農民銀行查詢前開帳戶餘額發現有異，報警
    處理後始悉上情。
三、案經丙○○訴由台北縣政府警察局樹林分局報告臺灣板橋地
    方法院檢察署檢察官偵查起訴。
    理    由
一、上揭事實，業據上訴人即被告甲○○、乙○○於本院審理時
    供承不諱，互核無誤，且與告訴人丙○○之指訴情節及同案
    被告鄭月霞於偵查中供承情節相符，復有戶口名簿、戶籍謄
    本、中國農民銀行客戶交易明細表、中國農民銀行93年11月
    25日農峽字第九三一九四○○一九九號函所附之取款憑條12
    紙及被告事後與告訴人達成和解之和解書二紙在卷可參（見
    93年度他字第7194號偵查卷第12至14、45 至57頁、73至80
    頁，94年度偵字第1041號卷第26、27頁），足認被告自白核
    與事實相符，堪採為認定犯罪之證據。又被告二人既均明知
    丙○○並未授權或同意其等填寫取款憑條提領丙○○在中國
    農民銀行內之存款，並盜蓋丙○○印鑑章於取款憑條，渠等
    顯係偽造取款憑條私文書無疑，而其等復持偽造取款憑條交
    付不知情之銀行行員行使，而領得存款，自亦足以生損害於
    丙○○及中國農民銀行對存款管理之正確性甚明。綜上，本
    件事證明確，被告二人犯行均可認定。
二、按銀行為便利存款人取款而印好任人索取填寫之取款憑條，
    非可流通市面得以自由轉讓，係屬私文書之一種（參照最高
    法院49年度臺上字第1409號判例意旨）。核被告所為，係犯
    刑法第二百十六條、第二百十條之行使偽造私文書罪。其等
    盜用「丙○○」印章之行為，為偽造私文書之階段行為，而
    偽造私文書之低度行為，復為行使之高度行為所吸收，均不
    另論罪。被告二人與鄭月霞，就如附表一所示之行使偽造取
    款憑條私文書犯行，有犯意聯絡、行為分擔，為共同正犯。
    被告甲○○先後如附表一所示計二次、被告乙○○先後如附
    表一、二所示計十一次行使偽造私文書犯行，均各時間緊接
    ，方法相同，觸犯構成要件相同之罪名，顯均係基於概括犯
    意反覆為之，均為連續犯，應各依刑法第五十六條規定論以
    一罪。被告乙○○，有如事實欄所載之前科及刑之執行紀錄
    ，有本院被告前案紀錄表在卷可據，是被告乙○○於受有期
    徒刑執行完畢後，五年以內，再犯本件有期徒刑以上之罪，
    為累犯，應依刑法第四十七條規定，加重其刑。
三、原審對被告二人予以論罪科刑，固非無見，惟按盜用印章與
    盜用印文為不同之犯罪態樣，盜取他人之印章持以蓋用，當
    然產生該印章之印文，祇成立盜用印章罪，不應再論以盜用
    印文罪（參照最高法院95年度台上字第867號判決意旨）。
    查本件被告二人係擅自盜蓋所保管告訴人之印章於取款憑條
    上，自屬盜用印章之行為，並非盜用印文之行為，原判決理
    由卻認其等係盜用「丙○○」印文之行為（見原判決書第5
    頁倒數第7行），顯有違誤。又原判決認定被告二人為連續
    犯，應各依刑法第56條規定論以一罪，並均各加重其刑，然
    有期徒刑為二月以上，十五年以下，但就被告甲○○僅判處
    有期徒刑二月，亦未敘明有何減刑事由，顯未加重刑度，亦
    有未合。被告二人上訴意旨，雖未指摘此部分不當，惟原判
    決既有上開可議之處，即無由維持，應由本院撤銷改判。爰
    審酌被告二人以盜用印章之方式冒用他人名義領取存款，而
    罹刑章，並參酌其等分別行使偽造取款憑條之次數，分得之
    存款數額，事後尚能坦承犯行，頗具悔意，且與告訴人係兄
    妹關係，復與之已達成和解，現均能依和解條件履行，告訴
    人亦表示不再追究，及其他一切情狀，分別量處如主文第二
    、三項所示之刑，並諭知易科罰金之折算標準。至如附表一
    、二所示之「丙○○」印文，係屬盜用之印章所產生之印文
    ，並非偽造之印文，爰均不另為沒收之諭知。末查，被告甲○○未曾受有期徒刑以上刑之宣告，有本院被告前案紀錄表
    在卷可據，犯後頗具悔意，且與告訴人已達成和解，現仍能
    按和解條件履行，告訴人亦表示不再追究，經此教訓，已足
    資警惕，無虞再犯，本院認所處之刑，以暫不執行為適當，
    爰併予宣告被告甲○○緩刑二年，以勵自新。
四、至起訴書以被告等前開行使偽造取款憑條交付不知情之中國
    農民銀行經辦人員，因而領得如附表一、二所示金額，除犯
    行使偽造私文書罪外，另犯詐欺財罪嫌云云，然查：
  (一)按於直系血親、配偶或同財共居親屬之間，犯本章之罪（刑
    法第二十九章竊盜罪）者，得免除其刑。前項親屬或其他五
    親等內血親或三親等內姻親之間，犯本章之罪者，須告訴乃
    論。第三百二十三條及第三百二十四條之規定，於前六條之
    罪準用之。刑法第三百二十四條、第三百四十三條定有明文
    。次按告訴乃論之罪，於偵查終結前撤回者，應為不起訴處
    分，刑事訴訟法第二百五十二條第五款定有明文。應為不起
    訴處分而提起公訴者，乃起訴之程序違背規定，應諭知不受
    理判決，刑事訴訟法第三百零三條第一款亦有明定。復按刑
    法第三百四十三條親屬間詐欺罪，親屬關係之認定，應以行
    為人與被害人間之法律關係為斷，本罪之被害人包括被施用
    詐術者及財產或利益受損害者，在被施用詐術與財產或利益
    受損害者同屬一人時，即指被詐欺而交付財產或利益之人；
    在被施用詐術者與財產或利益受損害者非同屬一人時，因本
    罪所保護之法益為財產法益，應以財產或利益直接受損害者
    與行為人間之關係為斷。即詐欺罪，係以不法方法詐得財物
    或利益，故如訴訟詐欺，行為人雖以法院為其對象，但法院
    並未因之受害，該罪之被害人為財產或利益因而受損害之人
    ，故此等受損害之人如與行為人具有親屬關係，即有親屬間
    詐欺罪規定之適用（法務部八十五年一月二十二日（八五）
    法檢(二)字第○一三○號函參照）。又直系血親之間犯竊盜罪
    者，須告訴乃論，刑法第三百二十四條第二項定有明文，而
    所謂直系血親，包括自然及擬制之直系血親。收養，僅係中
    斷關於民法上父母子女及繼承之法律關係，其自然之血緣關
    係無法斷絕，故某甲竊取其生父某乙之財物，仍係親屬間竊
    盜，應告訴乃論（司法院（七二）廳刑一字第七六三七號函
    參照）。
  (二)被告甲○○、乙○○與丙○○為親兄妹之二親等旁系自然血
    親，業如前述，是丙○○於中國農民銀行如附表一、二所示
    之存款，固經被告以行使偽造取款條交付不知情銀行行員之
    方式，領得款項，然丙○○於偵查中已表明撤回對被告二人
    之告訴（見九十四年度偵字第一○四一號偵查卷第二十三頁
    ），依諸前開法條規定及說明，則被告該部分犯行，即應為
    不起訴處分，惟公訴人就此部分仍提起公訴，即不合起訴程
    式，檢察官雖於原審當庭就起訴之詐欺犯罪事實予以減縮更
    正，然刑事訴訟求為判決之範圍，如有變動減少，應撤回起
    訴，並未如民事訴訟得聲明減縮更正，本件起訴之犯罪事實
    ，檢察官既未依法就詐欺犯罪事實撤回起訴，本院對此部分
    仍得審究之。上開詐欺之犯罪事實部分，既不合起訴程式，
    本院本應為不受理判決，惟因公訴人於起訴書中認此部份與
    上開論罪科刑之行使偽造私文書部分，有牽連犯之裁判上一
    罪關係，爰不另為不受理判決，併此敘明。
據上論斷，應依刑事訴訟法第369條第1項前段、第364條、第299
條第1項前段，刑法第28條、第56條、第216條、第210條、第47
、第41條第1項前段、第74條第1款，罰金罰鍰提高標準條例第2
條，判決如主文。
本案經檢察官林炳雄到庭執行職務。
中    華    民    國    95    年    5     月    24    日
                  刑事第十庭    審判長法  官  劉景星
                                      法  官  陳博志
                                      法  官  李春地
以上正本證明與原本無異。
如不服本判決，應於收受送達後十日內向本院提出上訴書狀，其
未敘述上訴之理由者並得於提起上訴後十日內向本院補提理由書
（均須按他造當事人之人數附繕本）。
                                      書記官  蘇秋
中    華    民    國    95    年    5     月    29    日
附錄：本案論罪科刑法條全文
刑法第210條  （偽造變造私文書罪）
偽造、變造私文書，足以生損害於公眾或他人者，處五年以下有
期徒刑。
刑法第216條  （行使偽造變造或登載不實之文書罪）
行使第二百十條至第二百十五條之文書者，依偽造、變造文書或
登載不實事項或使登載不實事項之規定處斷。
  附表一
┌──┬───────┬──────┬────────┐
│編號│時    間      │  犯罪手法  │ 盜蓋印章之印文 │
├──┼───────┼──────┼────────┤
│一  │92年7月21日   │自丙○○位於│「丙○○」印文  │
│    │              │中國農民銀行│ 一枚           │
│    │              │活期儲蓄存款│                │
│    │              │帳戶（帳號一│                │
│    │              │九四○一七九│                │
│    │              │三八八九）內│                │
│    │              │，盜用丙○○│                │
│    │              │印文於取款憑│                │
│    │              │條上交付不知│                │
│    │              │情之銀行經辦│                │
│    │              │人員，提領四│                │
│    │              │十萬元。    │                │
├──┼───────┼──────┼────────┤
│二  │92年7月25日   │以同前手法領│同上            │
│    │              │得五萬元    │                │
└──┴───────┴──────┴────────┘
  附表二
┌──┬───────┬──────┬────────┐
│編號│時    間      │犯罪手法    │盜蓋印章之印文  │
├──┼───────┼──────┼────────┤
│一  │92年8月21日   │自丙○○位於│「丙○○」印文一│
│    │              │中國農民銀行│枚              │
│    │              │活期儲蓄存款│                │
│    │              │帳戶（帳號一│                │
│    │              │九四○一七九│                │
│    │              │三八八九）內│                │
│    │              │，盜用丙○○│                │
│    │              │印文於取款憑│                │
│    │              │條上交付不知│                │
│    │              │情之銀行經辦│                │
│    │              │人員，領得二│                │
│    │              │萬元        │                │
├──┼───────┼──────┼────────┤
│二  │92年8月26日   │以同前手法領│同上            │
│    │              │得二萬五千元│                │
│    │              │            │                │
├──┼───────┼──────┼────────┤
│三  │92年9月3日    │以同前手法領│「丙○○」印文二│
│    │              │得二萬五千元│枚              │
├──┼───────┼──────┼────────┤
│四  │92年9月15日   │以同前手法領│「丙○○」印文一│
│    │              │得五萬元    │枚              │
├──┼───────┼──────┼────────┤
│五  │92年9月22日   │以同前手法領│同上            │
│    │              │得五萬元    │                │
├──┼───────┼──────┼────────┤
│六  │92年9月29日   │以同前手法領│同上            │
│    │              │得四萬元    │                │
├──┼───────┼──────┼────────┤
│七  │92年10月2日   │以同前手法領│同上            │
│    │              │得一萬元    │                │
├──┼───────┼──────┼────────┤
│八  │92年10月7日   │以同前手法領│同上            │
│    │              │得一萬元    │                │
├──┼───────┼──────┼────────┤
│九  │92年10月16日  │以同前手法領│同上            │
│    │              │得一萬元    │                │
└──┴───────┴──────┴────────┘


司法院資訊處製作；財團法人民間司法改革基金會備份。
